【裁判字號】    92,訴,1829
【裁判日期】    921223
【裁判案由】    確認通行權存在
【裁判全文】
臺灣臺中地方法院民事判決  九十二年度訴字第一八二九號
    原      告    丙○○
    訴訟代理人    王能幸律師
    複  代理人    趙瑞錡
    被      告    乙○○
    被      告    甲○○
當事人間確認通行權存在事件，本院於九十二年十二月二日言詞辯論終結，判決如下
：
    主      文
原告之訴駁回。
訴訟費用由原告負擔。
    事      實
甲、原告方面：
  一、聲明：被告應將其所有坐落台中縣豐原市○○段九一一號，同段九一二號如附
      圖甲案ＡＢ所示部分留作道路供原告通行，並不得營建房屋等地上物或防阻原
      告通行之行為。
  二、陳述：
  （一）原告於其所有坐落豐原市○○段九○三號，地目建，面積五九二．二一平方
        公尺土地上（重測前為社皮段三三一之三地號，下稱原告系爭土地）種植芒
        果等植物，今擬建築房屋使用，原告另有住處即豐原市○○路二九三巷一三
        五號位於原告與第三人林正堆共有之豐原市○○段九三三號地號上（下稱原
        告住處土地），原告系爭土地與原告住處土地及豐原市○○路二九三巷（下
        稱系爭公路）巷口間，除通行毗鄰之被告二人共有豐原市○○段九一一、九
        一二地號土地（重測前為社皮段三三一之四、三三○之四號，下稱被告系爭
        土地）外，並無道路可供通行，爰依民法第七百八十七條規定，請求通行被
        告系爭土地部分如附圖甲案ＡＢ所示三公尺寬道路。
  （二）如附圖甲案ＡＢ所示道路，較如附圖乙案所示道路位置面積為少，且被告系
        爭土地如附圖甲案所示Ｃ部分面積廣闊，被告可充分利用。
  三、證據：提出附圖、土地登記謄本、聲請履勘現場測量如附圖乙之道路位置。
乙、被告方面：
  一、聲明：如主文所示。
  二、陳述：
  （一）原告系爭土地，可經由如附圖丙案所示第三人游壹所有豐原市○○段九○五
        地號及饒玉珠所有豐原市○○段八九九地號上之道路，對外聯絡通往系爭公
        路，該通行路徑已通行二十餘年之久，且該路徑寬度至少有二點五台尺，並
        筆直通達原告系爭土地，足供原告出入通行之用，原告系爭土地是否為袋地
        ，已非無疑。
  （二）被告系爭土地其中豐原市○○段九一一號地目為建，九一二號地目為田，其
        上有一棟二十年之建物，如允許原告按附圖甲案ＡＢ所示或附圖乙案所示道
        路通行被告系爭土地，被告等勢必拆除上開建物，致被告工廠無法營運，對
        被告造成之損害甚鉅，且並非與系爭公路最近之通路。附圖丙案所示道路使
        用之豐原市○○段九○五地號及豐原市○○段八九九地號地目皆為田，公告
        地價每平方公尺新臺幣（下同）三千八百元，且道路距離縮短，使用周圍土
        地面積亦將減少，為損害最少之處所，原告自應優先以附圖丙案所示道路主
        張通行權。
  三、證據：提出地籍謄本、現場照片四幀、土地登記謄本、聲請測量如附圖丙之道
      路位置。
丙、本院依聲請至現場履勘系爭土地等，並囑託臺中縣豐原地政事務所繪製測量成果
    圖。
    理      由
一、本件原告主張原告系爭土地與公路無適宜之聯絡，致不能為通常之使用，係屬袋
    地，必須通行毗鄰之被告系爭土地如附圖甲案路徑以至公路，且原告擬於其系爭
    土地建築房屋，爰起訴請求確認對被告系爭土地如附圖甲案ＡＢ所示寬三公尺部
    分留作道路供原告通行，並不得營建房屋等地上物或防阻原告通行之行為。被告
    則以原告系爭土地另有如附圖丙案路徑等可達系爭公路，並非袋地，縱認係袋地
    ，亦可利用附圖丙案所示土地與系爭公路聯絡，至於附圖甲乙二案均非損害最小
    之通行處所及方法等語置辯。
二、按土地因與公路無適宜之聯絡，致不能為通常使用者，土地所有人得通行周圍地
    以至公路，民法第七百八十七條第一項定有明文。其目的乃使土地與公路有適宜
    之聯絡，而得為通常之使用，故妨阻土地與公路適宜之聯絡，致不能為通常之使
    用者，土地所有人得請求除去之，所妨阻者，不限於周圍地上，即在公路上亦然
    ，始能貫徹該條規定之目的，最高法院八十八年度臺上字第二八六四號判決意旨
    可資參照，故袋地通行權人得在被通行地開設道路，並得請求被通行地所有人容
    忍通行權人通行及不得為妨阻行為。
三、本件原告系爭土地係原告所有，被告系爭土地則為被告二人共有。原告系爭土地
    與位於其南方之系爭公路並未臨接，其西鄰被告所有豐原市○○段九一二號土地
    ，地目田；西南方有被告所有豐原市○○段九一一號土地，地目建；東南角往南
    方向毗鄰第三人游壹所有豐原市○○段九○五地號，地目田，與系爭公路間尚有
    第三人饒玉珠所有豐原市○○段八九九地號，地目田；南鄰第三人呂錦祥等六人
    所有豐原市○○段九○二地號，地目田等情，有各該土地登記簿謄本及地籍圖謄
    本附卷可按。惟原告系爭土地西南方被告系爭土地上蓋有環茂木器廠，南方第三
    人呂錦祥等六人所有豐原市○○段九○二地號亦蓋有建物，並與被告之環茂木器
    廠間僅有一狹窄水溝為界，東南方第三人游壹及饒玉珠所有豐原市○○段九○五
    、八九九地號往系爭公路方面部分有小徑，部分已為叢生之雜草湮沒，其現狀不
    適合通行等情，有各該土地登記簿謄本及地籍圖謄本可稽，並經本院履勘現場屬
    實，復有現場照片及勘驗筆錄在卷可資佐證，自難謂各該路徑可供原告系爭土地
    至系爭公路適宜之聯絡，此外原告系爭土地至系爭公路並無其他適宜之聯絡，揆
    諸前揭規定，原告系爭土地堪認為袋地。是以被告抗辯原告系爭土地並非袋地云
    云，自非可取。
四、原告系爭土地地目為建，其擬於其系爭土地建築房屋，自有於其鄰地開設通路與
    系爭公路聯絡之必要。按有通行權人，應於通行必要之範圍內，擇其周圍地損害
    最少之處所及方法為之，民法第七百八十七條第二項定有明文。被告主張原告應
    通行如附圖丙案路徑，而不須通行被告系爭土地，原告則主張其應通行如附圖甲
    案ＡＢ所示土地。經查，原告主張之如附圖甲案ＡＢ部分路徑，必須經過被告系
    爭土地，其面積於豐原市○○段九一一號土地部分為十七．三七平方公尺，有臺
    中縣豐原地政事務所九十二年十月三日函附如附圖在卷足佐；其面積於豐原市○
    ○段九一二號土地部分，參考附圖乙案路徑所示往西南方向長度約三十公尺（即
    Ｂ部分）及往西方向長度約五公尺（即Ａ部分）計算，約為一百零六平方公尺，
    合計約為一百二十三平方公尺，而依卷附原告系爭土地及鄰地等土地登記謄本之
    記載，被告系爭土地公告現值，豐原市○○段九一一號土地為每平方公尺五千二
    百元，同段九一二地號為每平方公尺三千八百元，依各該土地公告現值計算使用
    之土地面積價格，約為五十五萬七千七百二十四元；被告主張之如附圖丙案土地
    使用第三人游壹及饒玉珠所有前揭土地面積一百八十二．二四平方公尺，公告現
    值皆為三千八百元，土地面積價格為六十九萬二千五百十二元，故原告主張如附
    圖甲案ＡＢ使用之土地面積及價格，固較被告主張如附圖丙案者為少。惟附圖甲
    案ＡＢ使用之土地上，被告已建有環茂木器廠，其中在豐原市○○段九一一號土
    地有一二．○七平方公尺，在同段九一二地號有三四．七四平方公尺，亦有附圖
    在卷可按，如允許原告按附圖甲案ＡＢ所示土地通行被告系爭土地，被告勢必拆
    除上開建物，況且附圖甲案將使被告系爭土地中豐原市○○段九一二號土地從中
    被剖成南北兩半，致如附圖甲案所示Ｃ、Ｄ部分無法銜接利用，對被告之損害甚
    大。而附圖丙案之土地面積雖較附圖甲案ＡＢ所示為多，惟其形狀筆直，不致破
    壞他人土地形狀完整。是以原告主張如附圖甲案ＡＢ部分所示路徑，尚難認係損
    害最少之處所及方法，其據以主張通行權，自屬無據。另附圖乙案所使用被告系
    爭土地面積共計一九九．三七平方公尺，較附圖丙案使用之土地面積更大，更非
    損害最少之處所及方法，且經原告捨棄，玆不贅述。
五、綜上所述，原告本於袋地通行權之法律關係，請求確認其就被告系爭土地如附圖
    甲案ＡＢ所示土地有通行權存在，被告應容忍原告通行，並不得營建房屋等地上
    物或防阻原告等通行之行為，為無理由，應予駁回。
六、結論：原告之訴為無理由，依民事訴訟法第七十八條，判決如主文。
中      華      民      國    九十二    年    十二    月      二十三    日
                                    臺灣臺中地方法院民事第一庭
                                        法      官  陳宗賢
正本係照原本作成
如對本判決上訴，須於判決送達後廿日內向本院提出上訴狀
中      華      民      國    九十二    年    十二    月      二十三    日
~B法院書記官


司法院資訊處製作；財團法人民間司法改革基金會備份。
